臺灣臺中地方法院刑事判決　　　　　　　　　　　　九十三年度易字第一四一四號
　　公　訴　人　臺灣臺中地方法院檢察署檢察官
　　被　　　告　甲○○
　　選任辯護人　徐鼎賢律師
右列被告因贓物案件，經檢察官提起公訴（九十二年度偵字第二四一七八號），本院
判決如左：
    主  文
甲○○無罪。
    理  由
一、公訴意旨略以：被告甲○○明知某不詳店名之通訊行所販賣之三星牌鑽石皇后手
    機（序號：000000000000000號），係屬來源不明之贓物（原為
    洪文豪於民國九十二年七月十二日，持竊得之乙○○所有的台新銀行信用卡，至
    彰化縣震旦通訊行員林店，以刷卡詐欺取財所得之贓物），仍於同年月十五日，
    以新臺幣（下同）一萬二千五百元之代價，故買前開手機。再於同年月二十日下
    午二時許，在臺中市北屯區長生巷二一之三號，將前開手機以一萬三千五百元之
    代價，轉售與不知情之張梓佶，因認被告涉犯刑法第三百四十九條第二項之故買
    贓物罪嫌。
二、公訴意旨認被告甲○○涉犯刑法第三百四十九條第二項之故買贓物罪嫌，係以下
    列論述為其依據：
（一）前開三星牌鑽石皇后手機（序號：000000000000000號），係
      案外人洪文豪於九十二年七月十二日，持竊得之乙○○所有的台新銀行信用卡
      ，至彰化縣震旦通訊行員林店，以刷卡詐欺取財所得之贓物，有臺灣彰化地方
      法院九十二年度訴字第一三七三號判決書附卷足稽，足認該手機確係贓物無訛
      。
（二）被告甲○○就購買該手機之價格，於警詢時先供稱係以一萬二千五百元之價格
      購入等語；嗣又推稱所購買手機之價錢是否為一萬二千五百元，伊已經不記得
      等語；於檢察官偵查中則供稱購入之價格為一萬二千五百元，惟已忘記在何處
      購買該手機，應該是在這四家通訊行（已達、度時機、豐琪、玖瑩）其中一家
      購買等語，經檢察官就被告所供稱之四家通訊行，發指揮書交由彰化縣警察局
      溪湖分局進行訪查，受訪查人均稱未出售該手機與甲○○等情，有查訪紀錄表
      四紙附卷可佐。
（三）再者，衡以被告甲○○自承愛玩手機，且買手機都找熟識之人購買，則被告自
      九十二年七月十五日購得前開手機，至同年十月十三日警詢時僅三月，對買入
      該手機之價格記憶猶存，何以對熟識之通訊行卻不復記憶。又手機係高精密之
      機器，一般消費者於購買後，通常有保固、維修等售後服務之需求，理應會留
      下賣主之聯絡方式或手機原廠保固書，以便將來手機有損壞時用以維修聯繫。
      然被告既無法提供出賣該手機通訊行之資料，復無任何買賣憑證（如買賣合約
      、統一發票、保證書等）足以作為其合法買進之證明，顯見被告所辯不知手機
      是贓物等語，實與常情有違，委無足採。是以，被告於購買前開手機時，就該
      手機係屬來源不明之贓物，應屬知之甚明。
三、訊據被告甲○○堅詞否認有為右揭犯行，辯稱：
（一）伊平日嗜好買賣中古手機，且買賣中古手機極為頻繁，本難清楚記憶每支手機
      的購買地點。伊固曾表示本案手機應係在度時機、已達、豐棋、玖瑩四家通訊
      行的其中一家所購買，然此本非確認記憶下的陳述，容有記憶錯誤之情形存在
      ，自不得以前開四家通訊行否認出售前開手機與伊，即逕認伊係故買贓物。且
      在得知前開手機業經警方查知為贓物後，焉有通訊行肯承認出售前開手機之事
      實。而伊於警詢時係當場聯絡買受人張梓佶，並詢問交易價格，經張梓佶告知
      其係以一萬三千五百元向伊購買，伊始略估利潤，並扣除該利潤，覆稱向通訊
      行所購價錢約一萬二千五百元，然該價錢亦屬推估所得之價額，公訴意旨認被
      告能清楚記憶該手機購入的價格，實屬誤解。
（二）一般通訊行出售中古手機，大都無簽訂買賣合約書、開立統一發票及保證書等
      ，渠等出售手機亦未必負責維修。且現今手機之維修極其便利，中古手機亦無
      保固可能，公訴意旨以購買新手機之觀點，論述伊明知而故買贓物，本與事實
      不符。
（三）該款手機的新機價格為一萬六千五百元，伊以一萬二千五百元購入該款手機的
      中古機，尚屬合理而無顯低於一般中古機的市價。如伊明知該手機係贓物，當
      不可能以一萬二千五百元之高價購入。且伊買賣中古手機十餘年，明知該手機
      編有序號，理應會轉售給陌生人，不可能轉售與熟識多年之友人張梓佶，致警
      方得以循該手機序號追查持用人，並進而追查至伊等語。
四、按犯罪事實應依證據認定之，無證據不得認定其犯罪事實；不能證明被告犯罪者
    ，應諭知無罪之判決，刑事訴訟法第一百五十四條第二項、第三百零一條第一項
    定有明文。次按認定犯罪事實應依證據，為刑事訴訟法所明定，故被告否認犯罪
    事實所持之辯解，縱屬不能成立，仍非有積極證據足以證明其犯罪行為，不能遽
    為有罪之認定；事實之認定，應憑證據，如未能發現相當證據，或證據不足以證
    明，自不能以推測或擬制之方法，以為裁判基礎；認定犯罪事實所憑之證據，雖
    不以直接證據為限，間接證據亦包括在內。然而無論直接或間接證據，其為訴訟
    上之證明，須於通常一般之人均不致有所懷疑，而得確信其為真實之程度者，始
    得據為有罪之認定，倘其證明尚未達到此一程度，而有合理之懷疑存在時，事實
    審法院復已就其心證上理由予以闡述，敘明其如何無從為有罪之確信，因而為無
    罪之判決，尚不得任意指為違法（最高法院三十年度上字第一八三一號、四十年
    度臺上字第八六號、七十六年臺上字第四九八六號判例參照）。經查，本案之三
    星牌鑽石皇后手機（序號：000000000000000號），係案外人洪
    文豪於九十二年七月十二日，持竊得之被害人乙○○所有的台新銀行信用卡，至
    彰化縣震旦通訊行員林店，以刷卡詐欺取財所得之物，為他人犯財產犯罪所得之
    贓物等情，業據證人謝文燕、洪文豪於警詢時證述明確。而張梓佶係向被告甲○
    ○以一萬三千五百元購得前開手機，並插入自己的行動電話號碼0000000
    000號ＳＩＭ卡使用等情，復據證人張梓佶於警詢時證述詳實。被告亦自承前
    開手機確係其購入後，再轉賣給張梓佶使用等情，顯然被告確實購得前開來源不
    明之贓物無訛。是本案重點首在於被告購買前開手機之際，是否明知該手機係屬
    來源不明之贓物而故買之？茲說明如下：
（一）國內民眾的手機使用率日益提昇，而手機製造商為因應客戶需求及市場競爭，
      亦不斷研發及推出新的機型，致使手機的市場汰換率相對提高，間接促使手機
      中古市場交易的活絡。不同層次的消費者，本可依其個人需要及經濟能力，選
      擇在一般店面以較高的價格購買全新的手機，以搭配完整的原廠保固及維修服
      務，或選擇在中古市場以較低的價格，購買他人轉手的中古手機，惟未必能享
      有完整的售後服務。而手機並不像汽車、機車，依規定必需辦理牌照登記，因
      此購買中古手機者，鮮能得知該手機的前手究係何人？而出售中古手機者，亦
      無必要告知該手機之前手究係何人？是僅以被告甲○○購得的手機，經查證係
      屬來源不明之贓物，即據以推論被告係明知而故買贓物，似嫌武斷而無據。
（二）被告甲○○於警詢時即表明其已忘記購買前開手機的時間、地點。至於購買手
      機的金額，被告雖向警方答稱係以一萬二千五百元購買，然亦附帶表示金額是
      否正確，其亦已不記得等語。顯然，被告自始即無法明確陳述購買前開手機的
      時間、地點及金額，並無前後陳述歧異，或僅記得手機價格，卻遺忘購買手機
      時間、地點之情形存在。是其事後再行提供已達、度時機、豐琪、玖瑩四家通
      訊行，供檢察官進行查證，是否即為前開手機的購買地點，本非無疑。縱經檢
      察官指揮警方查證結果，證明前開手機並非在四家通訊行所購買，亦僅能認定
      被告前開辯詞不足採信，亦不能以此認定被告是明知而故買贓物。遑論警方事
      後查證四家通訊行，苟四家通訊行真有出售前開來源不明的手機，於警方調查
      時，如為刻意釐清責任，而有掩飾出售手機之事實，亦不難想像。因此，以被
      告無法明確陳述其購買手機的地點，而認定其有故買贓物之行為，容有推測或
      擬制犯罪事實之不當。
（三）手機固屬高度精密之機器，一般消費者於購買後，通常會有保固、維修等售後
      服務之需求，當會留下賣方之聯絡方式或手機原廠保固書。然手機市場本即區
      分為新機市場及中古市場兩大區塊，如為新機市場，消費者固然會要求業者出
      具原廠保固書、統一發票等完整資料，以便日後的保固及維修。若為中古市場
      ，因消費者本即著眼於價格便宜的特性，因此對於保固、維修，甚至牽涉業者
      營業稅的統一發票開立，即並非如此在意。被告甲○○自承在中古市場購買前
      開手機，且未索取保固書及統一發票等情，並無明顯違反市場交易常情之處。
（四）證人洪文豪盜刷乙○○的台新銀行信用卡購買前開手機的價格為一萬六千五百
      元，而被告甲○○自承在中古市場購買前開手機的價格為一萬二千五百元。此
      新機與中古機在市場上的價差，尚屬合理範圍，亦無從以被告購買之手機價格
      ，遠低於市場合理價格為理由，而據此認定被告明知該手機係屬贓物而故買之
      。又證人洪文豪於警詢時陳稱前開手機係於九十二年七月十二日，透過中古手
      機買賣資訊，而賣給一名陌生男子等語。嗣經檢察官再以證人身分傳喚洪文豪
      到庭作證，洪文豪即拒不到庭說明（按：洪文豪業經本院另案發布通緝，實已
      無從傳喚），致無從查證洪文豪究係將手機出售給何人。然在無積極證據證明
      被告係明知贓物而故買之前提下，證人洪文豪的證詞，亦不足為被告不利之認
      定。
（五）手機本身均有一個序號（內碼），透過使用手機者的通聯紀錄，可以得知目前
      與該手機搭配使用之門號，並經由門號而查知是誰在使用該序號的手機。被告
      甲○○苟明知前開手機為贓物，仍購買而轉售圖利。衡情，當應出售與不熟識
      之人，以避免警方透過使用者的門號，而循線查知其為出售手機的人。反觀，
      本案被告係將手機轉售給朋友張梓佶，警方亦係透過張梓佶而循線查獲被告，
      其間並無任何掩飾犯罪的行為，益證被告確係不慎購得他人財產犯罪所得之贓
      物，事前並不知情。
（六）檢察官據以認定犯罪事實所臚列之證據，其為訴訟上之證明，既尚未至通常一
      般之人均不致有所懷疑，而得確信其為真實之程度者，而有合理之懷疑存在。
      本院復查無其他積極證據足資證明被告甲○○有何公訴人所指之故買贓物之行
      為，自不得以推測或擬制之方法，為被告不利之認定，本案核屬不能證明被告
      犯罪，應諭知被告無罪之判決。
五、併案意旨（九十三年度偵字第一Ｏ九一二號）略以：被告甲○○於九十三年五月
    二十一日中午，在臺中市○區○○路與繼光街口，明知不詳姓名年籍之成年男子
    兜售的華碩牌筆記型電腦，係屬來源不明之贓物，竟仍加以買受後，交付蕭淑敏
    寄賣，因認被告涉犯刑法第三百四十九條第二項之故買贓物罪，並與前開起訴部
    分，有連續犯裁判上一罪關係等語。惟查，被告前開被訴故買贓物部分，既經本
    院諭知無罪之判決，併案部分即與前開起訴部分，無連續犯裁判上一罪關係。而
    併案部分既尚未經起訴，本院亦無從為實體之審理，自應退回檢察官另為適法之
    處理，附此說明。
據上論斷，應依刑事訴訟法第三百零一條第一項，判決如主文。
中      華      民      國    九十三    年      八      月    二十七    日
                                    臺灣臺中地方法院刑事第三庭
                                        審判長法  官  劉 錫 賢
                                              法  官  黃 裕 仁
                                              法  官  陳 得 利
右正本證明與原本無異。
如不服本判決，應於送達後十日內向本院提出上訴狀（須附繕本），上訴於臺灣高等
法院臺中分院。
                                              書記官
中      華      民      國    九十三    年      八      月    二十七    日
